---
title: "¿Por qué Pooling?"
author: "David Jiménez González"
date: "5/13/2020"
output: html_document
---

```{r setup, include=FALSE}

knitr::opts_chunk$set(echo = TRUE)

```

## Introducción

Esta idea nació como una inquietud a partir un articulo sobre el trabajo de
Dina Berenbaum disponible en el medio
[Times of Israel](https://www.timesofisrael.com/to-ease-global-virus-test-bottleneck-israeli-scientists-suggest-pooling-samples/),
donde se indica la posibilidad de emplear pruebas no sólo a indivíduos con 
potencial de estar infectados, sino a grupos de ellos. Lo más intrigante de
este efoque radica en lo sencillo del concepto. Con esto en mente se trata 
de evaluar las propiedades numéricas de este tipo de tests en una población
infectada con COVID19 y realizar una evaluación preliminar de las potenciales
ventajas que este procedimiento podría presentar.

Para ello se construyó una simulación muy sencilla donde se trata de emular las 
características de una población con diferentes niveles de contagio. Se 
aprovecha esta simulación para probar diferentes formas de organizar las pruebas
y el tamaño de las mismas para así de alguna forma "optimizar" el uso de estas,
que equivale conceptualmente a un aumento en la capacidad de evaluación.

## Construcción de la población contagiada

Para la construcción de la población se definen $n$ individuos que pertenecen a
familias, que residen en edificios, que están construidos en vencindarios. Se 
define de forma arbitraria que el número de invididuos por familia es $5$,
el número de familas por edificio es $2$, el número de de edificios por 
vencindario es de $10$. Además, se define una tasa inicial de estos indivíduos
que están contagiados $p_0$ que son diseminados aleatoriamente en la población.

```{r funcion_crear_poblacion, cache=TRUE, echo = FALSE}

createSus <- function(N = 10000, pI = 0.005){
      
      nIni<- max(round(N*pI),1)
      nSus <- N
      inf <- sample(1:nSus, nIni)
      nFam <- ceiling(nSus/5)
      nBuil <- ceiling(nFam/2)
      nNei <- ceiling(nFam/10)
      
      nei <- tibble(nei = 1:nNei,
                    lng = sample(1:nNei,nNei), 
                    lat = sample(1:nNei,nNei))
      
      buil <- tibble(buil = 1:nBuil,
                     nei = sample(1:nNei, size = nBuil , replace = T))%>%
            left_join(nei,by = "nei")
      
      fam <- tibble(fam = 1:nFam,
                    buil = sample(1:nBuil, size = nFam , replace = T))%>%
            left_join(buil, by ="buil")
      
      sus <- tibble(sus = 1:nSus,
                    fam = sample(1:nFam, size = nSus, replace = T),
                    inf = sus %in% inf)%>%
            left_join(fam, by ="fam")%>%
            group_by(fam)%>%
            mutate(infFam = sum(inf))%>%
            ungroup()%>%
            group_by(buil)%>%
            mutate(infBuil =  sum(inf))%>%
            ungroup()%>%
            group_by(nei)%>%
            mutate(infNei =  sum(inf))%>%
            ungroup()%>%
            mutate(infP = InfProb (infFam,infBuil,infNei,nIni/nSus))
            
      return(sus)
}

```

## Including Plots

You can also embed plots, for example:

```{r pressure, echo=FALSE}
plot(pressure)
```

Note that the `echo = FALSE` parameter was added to the code chunk to prevent printing of the R code that generated the plot.
